ACORDAO-COMPLETO-2343419

ACÓRDÃO 3862/2019 ATA 19/2019 - SEGUNDA CÂMARA

VISTOS, relatados e discutidos estes autos que tratam de atos de aposentadorias emitidos no âmbito do Núcleo Estadual do Ministério da Saúde no Estado de São Paulo.
ACORDAM os Ministros do Tribunal de Contas da União, reunidos em sessão da 2ª Câmara, diante das razões expostas pelo Relator, com fundamento no art. 71, inciso III, da Constituição Federal e nos arts. 1º, inciso V, 39, inciso II, e 45 da Lei 8.443/1992, em:
9.1. considerar legais os atos de aposentadoria de Mirian Haddad, Renato Barbosa Pupo, Vania Mitie Sendai e Vera Lúcia Lopes dos Santos, concedendo-lhes o registro;
9.2. destacar para processo apartado o ato de interesse de Salvador Kalmar;
9.3. determinar à Secretaria de Fiscalização de Pessoal – Sefip que:
9.3.1. manifeste-se em relação à averbação de 3 anos, 9 meses e 27 dias, sob o título de “MS 9825158-8 OF1818/99 12VF/SP” constante no ato de interesse de Salvador Kalmar;
9.3.2. promova a oitiva prévia do interessado no ato destacado, a fim de que apresente defesa, se assim desejar, de modo que possa exercer o direito ao contraditório e à ampla defesa;
9.4. dar ciência desta deliberação ao Núcleo Estadual do Ministério da Saúde no Estado de São Paulo e aos interessados.

Atos de concessão de aposentadoria no âmbito do Núcleo Estadual do Ministério da Saúde no Estado de São Paulo.

Segunda Câmara

3. Interessados/Responsáveis:
3.1. Interessados: Mirian Haddad (XXX.010.698-XX); Renato Barbosa Pupo (XXX.036.807-XX); Salvador Kalmar (XXX.255.348-XX); Vania Mitie Sendai (XXX.823.378-XX); Vera Lucia Lopes dos Santos (XXX.842.473-XX).

13.1. Ministros presentes: Ana Arraes (Presidente), Augusto Nardes (Relator) e Raimundo Carreiro.
13.2. Ministro-Substituto convocado: Marcos Bemquerer Costa.

AUGUSTO NARDES

Cuidam os autos do exame de atos de concessão de aposentadoria de ex-servidores do Núcleo Estadual do Ministério da Saúde no Estado de São Paulo, analisados conforme a instrução elaborada pelo auditor da Secretaria de Fiscalização de Pessoal (peça 7) , a qual recebeu anuência do dirigente da unidade técnica (peça 8) .
2.	O representante do Parquet adere parcialmente à proposta de julgamento (peça 9) , apenas com a ressalva de que o ato de interesse de Salvador Kalmar ingressou neste Tribunal em 7/11/2011 havendo, portanto, a necessidade de se conferir ao interessado o direito ao contraditório e à ampla defesa, previamente à apreciação de seu ato concessório, nos termos do Acórdão 587/2011-TCU-Plenário.
3.	Adoto como relatório, com os ajustes de forma pertinentes, a instrução elaborada pela Secretaria de Fiscalização de Pessoal:
EXAME TÉCNICO 
Procedimentos aplicados 
2. Os procedimentos para exame, apreciação e registro de atos de pessoal encontram-se estabelecidos na Instrução Normativa - TCU 55/2007 e na Resolução - TCU 206/2007. Em seus arts. 4º, § 2º, e 3º, § 3º, respectivamente, essas normas dispõem que os atos de pessoal disponibilizados por meio do Sisac devem ser submetidos a crítica automatizada do próprio sistema, com base em parâmetros predefinidos. 
3. Relativamente aos atos de concessão de aposentadoria, as rotinas de crítica das informações cadastradas no Sisac foram elaboradas e validadas levando-se em conta as peculiaridades desses atos. Os itens de verificação do sistema compreendem prazos e fundamentos legais, assim como eventuais ocorrências de acumulação. Trata-se de verificações mais abrangentes, minuciosas e precisas do que aquelas que podem ser realizadas por mãos humanas, proporcionando um nível de segurança ainda maior. 
4. Além da crítica automatizada, há verificação humana adicional no caso de haver alertas do sistema ou informações não formatadas, como esclarecimentos do gestor ou do controle interno. 
5. Tratando-se de atos registrados no Sistema Integrado de Administração de Recursos Humanos (Siape) , tais registros também são considerados pelas rotinas críticas. O Siape disponibiliza informações atualizadas sobre as parcelas que integram os proventos, diferentemente, portanto, do Sisac, que informa as parcelas no momento do registro do ato. Essa confrontação com o Siape fornece uma visão atual e verdadeira da situação, o que permite descaracterizar irregularidades e inconsistências, que, embora constantes do Sisac, já foram corrigidas. 
6. Na ocorrência de períodos de tempo relativos à contagem ponderada decorrente do exercício de atividade insalubre, as rotinas incluem a verificação do atendimento dos requisitos estabelecidos no Acórdão 2008/2006-TCU-Plenário (Ministro-Relator Walton Alencar Rodrigues) . Constatado o não atendimento, tais períodos são automaticamente excluídos da contagem do tempo.
7. Também são excluídos da contagem outros períodos de tempo cujo cômputo a jurisprudência do TCU entende, a princípio, ser irregular. São exemplos os períodos de tempo rural, aluno aprendiz, estágio, residência médica e aqueles obtidos por justificação judicial. Trata-se de vedações para as quais a jurisprudência do TCU também prevê exceções, mas, nesses casos, a verificação do atendimento dos requisitos não pode ser automatizada, exigindo a apresentação de documentação comprobatória. Portanto, na ocorrência de qualquer desses períodos, são eles excluídos da contagem. 8. Assim, os períodos de tempo impugnáveis pelo TCU são excluídos quando da verificação da implementação dos requisitos temporais para se inativar na forma originalmente deferida pelo gestor de pessoal. Em outras palavras, são contabilizados apenas os períodos de tempo sem possibilidade de impugnação com base na lei e na jurisprudência aplicáveis. Exame das constatações
 9. O conjunto das verificações a que os atos foram submetidos encontra-se discriminado em detalhes nas páginas que precedem esta instrução. Não foi constatado qualquer óbice a sua apreciação pela legalidade. 
10. Cabe registrar que esse também foi o entendimento do controle interno, que examinou os atos no âmbito da competência definida nos arts. 11 e 12 da Instrução Normativa - TCU 55/2007. 
11. Assim, cabe proposta de que os atos sejam considerados legais e registrados. 
CONCLUSÃO 
12. A abrangência e a profundidade das verificações levadas a efeito fundamentam convicção de legalidade dos atos. Assim, cabe proposta no sentido de que sejam considerados legais, promovendo-se o seu registro. PROPOSTA DE ENCAMINHAMENTO 13. Ante o exposto, propõe-se considerar legais e determinar o registro dos atos de concessão de aposentadoria integrantes deste processo, com fundamento nos arts. 71, inciso III, da Constituição Federal, 1º, inciso V, e 39, inciso II, da Lei 8.443/1992 e 260, § 1º, do Regimento Interno do Tribunal de Contas da União.	
	É o relatório.

não há.

Procurador Rodrigo Medeiros de Lima.

PESSOAL. APOSENTADORIA. DESTAQUE DE UM ATO PARA REALIZAÇÃO DE DILIGÊNCIA SANEADORA. LEGALIDADE DOS DEMAIS ATOS. DETERMINAÇÕES.

APOSENTADORIA (APOS)

Secretaria de Fiscalização de Pessoal (SEFIP).

Tratam-se de atos de concessão de atos de concessão de aposentadoria de ex-servidores do Núcleo Estadual do Ministério da Saúde no Estado de São Paulo.
2.	No exame da matéria, a unidade técnica concluiu serem legais todos os atos em exame.
3.	O representante do Parquet aquiesce em parte à proposta de julgamento, apenas com a ressalva de que no ato de interesse de Salvador Kalmar haveria averbação de um período em que não foi possível constatar a origem, além do fato de que o ato questionado ingressou neste Tribunal em 7/11/2011 havendo, portanto, a necessidade de se conferir ao interessado o direito ao contraditório e à ampla defesa, previamente à apreciação de seu ato concessório, nos termos do Acórdão 587/2011-TCU-Plenário.
4.	Verifico que, de fato, há a averbação de 3 anos, 9 meses e 27 dias, sob o título de “MS 9825158-8 OF1818/99 12VF/SP” e que não é possível definir a que se refere determinado período. Destarte, anuo com a proposta do Ministério Público junto ao TCU, no sentido de destacar o referido ato para processo apartado, para saneamento e manifestação da Sefip acerca desse fato, além de prover ao interessado o direito ao contraditório e à ampla defesa, conforme Acórdão 587/2011-TCU-Plenário.
5.	Logo, acompanho, por seus fundamentos, os pareceres, para que sejam considerados legais os atos de interesse de Mirian Haddad, Renato Barbosa Pupo, Vania Mitie Sendai e Vera Lúcia Lopes dos Santos, com seus consequentes registros e que se destaque o ato de Salvador Kalmar para processo apartado.
Ante o exposto, VOTO para que seja adotada a minuta de acórdão que ora trago ao exame deste Colegiado.
TCU, Sala das Sessões Ministro Luciano Brandão Alves de Souza, em 11 de junho de 2019.
Ministro JOÃO AUGUSTO RIBEIRO NARDES
Relator